臺灣雲林地方法院民事判決　　　　　　　 93年度訴字第172號
原　　　告　　戊○○　 林財.
訴訟代理人　　簡承佑律師
　　　　　　　張育誠律師
原　　　告　　丁○○　 林財.
訴訟代理人　　己○○
原　　　告　　乙○○　 林財.
被　　　告　　壬○○
兼訴訟代理人　癸○○
被　　　告　　庚○○
　　　　　　　子○○○
上　一　人
訴訟代理人　　丙○○
被　　　告　　丑○○
訴訟代理人　　辛○○
被　　　告　　甲○○
訴訟代理人　　林重仁律師
上列當事人間請求分割共有物事件，本院於民國94年8 月10日言
詞辯論終結，判決如下：
    主  文
兩造共有坐落雲林縣斗六市○○○段一一九二地號、地目田、面
積四四三六．二六平方公尺土地，同段一一九三地號、地目原、
面積三四六○．七九平方公尺土地，同段一一九四地號、地目原
、面積一二六七．七九平方公尺土地，同段一二○八地號、地目
田、面積四三七七．九三平方公尺土地，及雲林縣斗六市○○○
段四六三地號、地目田、面積一九九二．五二平方公尺土地，准
予合併分割，其分割方法如附圖及附表所示，即：
(一)編號A 面積一九九二．五二平方公尺土地，分歸被告壬○○、
  癸○○依應有部分各二分之一之比例保持共有取得。
(二)編號B1面積六九八．二四平方公尺、編號B2面積二二六．五五
  平方公尺、編號B3面積九五八．七八平方公尺、編號D1面積六
  五二．八五平方公尺、編號D2面積三八八．五七平方公尺、編
  號D3面積六九五．七四平方公尺、編號D4面積三三九．○八平
  方公尺土地，分歸被告庚○○取得。
(三)編號C1面積八九九．九七平方公尺、編號C2面積一九○．四三
  平方公尺、編號C3面積七六一．四七平方公尺、編號C4面積五
  四．一二平方公尺土地，分歸原告戊○○、丁○○、乙○○公
  同共有取得。
(四)編號E1面積五○五．三八平方公尺、編號E2面積五一九．三七
  平方公尺、編號E3面積四八九．五九平方公尺、編號E4面積二
  九六．四三平方公尺、編號E5面積五九．四六平方公尺、編號
  E6面積三五．七五平方公尺土地，分歸被告子○○○取得。
(五)編號F1面積五七四．七九平方公尺、編號F2面積七三五．○二
  平方公尺、編號F3面積五七七．七○平方公尺、編號F4面積二
  五八．三七平方公尺、編號F5面積四二六．八七平方公尺、編
  號F6面積一七．八三平方公尺土地，分歸被告丑○○取得。
(六)編號G1面積六○五．三二平方公尺、編號G2面積九○五．五三
  平方公尺、編號G3面積七○四．二○平方公尺、編號G4面積二
  二六．三九平方公尺土地，分歸被告甲○○取得。
(七)編號I1面積二一四．八二平方公尺、編號I2面積三一一．六九
  平方公尺、編號I3面積一七八．五二平方公尺、編號I4面積三
  三．九四平方公尺土地，分歸原告（此部分原告戊○○、丁○○、乙○○為公同共有）、被告庚○○、子○○○、丑○○、
  甲○○依應有部分比例一八○分之二七、一八○分之五四、一
  八○分之二七、一八○分之三六、一八○分之三六之比例保持
  共有，以供通行使用。
訴訟費用由兩造按原應有部分比例負擔。
    事實及理由
一、程序方面：
  (一)、本件原告林財銘於民國（下同）94年2 月11日死亡，其繼
      承人為戊○○、丁○○、乙○○，戊○○已於94年5 月9
      日具狀聲明承受訴訟，丁○○、乙○○亦經本院依職權裁
      定其二人為原告林財銘之承受訴訟人，續行訴訟，有繼承
      系統表、原告林財銘之除戶謄本、繼承人之戶籍謄本、承
      受訴訟狀及裁定在卷足憑（見本院卷二第25-41 頁），揆
      之民事訴訟法第175 條、第176 條、第178 條之規定，自
      屬合法，而無再將林財銘列為原告之必要。
  (二)、原告乙○○經合法通知，未於最後言詞辯論期日到場，核
      無民事訴訟法第386 條各款所列情形，爰依到場當事人之
      聲請，由其等一造辯論而為判決。
二、原告方面：
  (一)、原告主張坐落雲林縣斗六市○○○段1192地號、地目田、
      面積4436.26 平方公尺，同段1193地號、地目原、面積34
      60.79 平方公尺，同段1194地號、地目原、面積1267.79
      平方公尺，同段1208地號、地目田、面積4377.93 平方公
      尺，及雲林縣斗六市○○○段463 地號、地目田、面積19
      92.52 平方公尺等五筆土地（下稱系爭土地，重測前地號
      為內林段331 之1 、331 之5 、331 之2 、331 之3 、33
      5 號）為兩造所共有，該五筆土地均相毗鄰，且共有人及
      其應有部分相同，使用地類亦均為農牧用地，兩造間就系
      爭土地不能協議分割，又無因物之使用目的不能分割或約
      定有不分割之期限，基於地盡其用，提高土地經濟效能考
      量，為此訴請准予原物合併分割。
  (二)、原告戊○○：系爭土地現種植竹子、柳丁等農作物，其上
      僅如附圖所示A 部分土地上有被告癸○○及E1部分土地上
      有被告子○○○之夫林財堂所有之農舍，依照附圖及附表
      所示方法分割，符合兩造管理使用系爭土地之現狀，且可
      保留土地上之建物不被拆除，兩造所分得之土地又均能面
      臨道路，交通出入無虞，符合公平之原則。
  (三)、原告丁○○：同意依附圖及附表所示方法合併分割。
  (四)、原告乙○○：同意合併分割，但不同意依附圖及附表所示
      方法分割，因共有人中有人分得臨路之土地，有人分得裡
      地，經濟價值不同。
三、被告方面：
  (一)、被告壬○○、癸○○：我們二人只要分得梅林西段463 地
      號土地即可，其餘應有部分捨棄不分，且不請求賠償金額
      ，由其餘共有人依應有部分比例取得。同意依附圖及附表
      所示方法合併分割，且分割後繼續保持共有。
  (二)、被告庚○○：同意依附圖及附表所示方法合併分割，但仍
      希望能將六米私設道路拉直，讓我分得之B2、B3部分土地
      較為方整。
  (三)、被告子○○○：同意依附圖及附表所示方法合併分割。
  (四)、被告丑○○：同意依附圖及附表所示方法合併分割。
  (五)、被告甲○○：同意依附圖及附表所示方法合併分割。
四、得心證之理由：
  (一)、按各共有人，除因物之使用目的不能分割，或契約訂有不
      分割之期限者，得隨時請求分割共有物；共有物之分割，
      依共有人協議之方法行之，分割之方法，不能協議決定者
      ，法院得因任何共有人之聲請，命以原物分配於各共有人
      ，民法第823 條第1 項、第824 條第1 項第1 款、第2 項
      分別定有明文。查系爭土地為兩造所共有，共有人就系爭
      五筆土地之應有部分權利均相同，且上開土地均為農牧用
      地，有土地登記謄本為證。其中463 地號土地雖未與其他
      四筆土地相鄰，惟由原告提出之地籍圖、土地登記謄本、
      異動索引及本院從網路查得被告丑○○、子○○○之戶籍
      謄本所示（見本院卷一第149 、150 、194-233 頁，卷二
      第85-88 頁），463 地號土地與其他四筆土地間相隔之46
      2 地號土地（重測前為335 之2 號）為水利用地，461 、
      460 、459 地號土地（重測前為335 之1 、335 之3 、33
      1 之4 號）均係道路用地，即梅林路及路旁之水溝，462
      地號土地從463 地號土地分割出來，461 、460 、459 地
      號土地雖未載明從何筆土地分割，但從上開土地之原共有
      人與系爭土地之原共有人大致相同，及系爭土地中間僅以
      梅林路相隔等情觀之，應可推知系爭土地原係毗連之數宗
      土地。兩造既均同意合併分割，依其性質又無不能合併分
      割之情形，且共有人間無不分割之約定，兩造就分割之方
      法無法達成協議，則原告訴請裁判合併分割，即非無據，
      應予准許。
  (二)、次按法院裁判分割共有物，須斟酌各共有人之利害關係、
      使用情形、共有物之性質及價值、經濟效用、符合公平經
      濟原則，其分割方法始得謂為適當。又分割共有物固不受
      分管契約之拘束，惟盡量依各共有人使用現狀定分割方法
      ，以維持現狀，減少共有人所受損害，當不失為裁判分割
      斟酌之一種原則（最高法院90年度台上字第1607號、82年
      度台上字第1990號判決參照）。本院審酌兩造之意願、土
      地整體之利用價值、並兼顧使用現狀及兩造間共有價值平
      等均衡原則，認應採取如附圖及附表所示方法分割，其理
      由如下：
    1.查兩造共有之系爭土地，除A 、E1部分土地上有被告癸○○、子○○○居住使用之三層樓房、二層鐵皮屋，B2土地
      上有一間福德祠，及B1、D1、D2、D3、D4、E1、E2、E3、
      E4土地種植柳丁外，其餘土地均係竹林，南邊為河川地，
      463 地號土地與1208地號土地間有寬約12米之梅林路，為
      共有人對外通行之道路；A 部分現由被告壬○○、癸○○
      使用，B1部分由原告使用，C1及D1、D2、D3、D4部分由被
      告庚○○使用，E1、E2、E3、E4由被告子○○○使用，F1
      、F2、F3、F4部分由被告丑○○使用，G1、G2、G3、G4由
      被告甲○○使用，此經本院會同兩造及雲林縣斗六地政事
      務所測量員至現場指界、測量，製有勘驗筆錄、93年2 月
      11日複丈成果圖及現場照片在卷可參（見本院卷一第62-
      68、176-182 頁）。
    2.原告戊○○、丁○○及被告壬○○、癸○○、庚○○、子
      ○○○、丑○○、甲○○均同意按附圖及附表所示方法分
      割，且上開分割方案符合大部分共有人之使用現狀。雖將
      C1土地分由原告三人公同共有取得，將B1土地分由被告庚○○取得，與其等使用系爭土地之現狀不符，然此為原告
      戊○○、丁○○及被告庚○○所同意，且如此分割不會對
      原告造成不利，反而可使被告庚○○分得之土地集中，增
      加土地之利用價值。
    3.又被告壬○○、癸○○分得之土地緊臨梅林路，地價雖較
      裡地之1192、1193、1194高，但其二人應有部分面積為25
      89.22 平方公尺，而其二人分得之A 部分面積僅有1992.5
      2 平方公尺，不足之596.70平方公尺分由其他共有人依應
      有部分比例取得，已補償了臨路土地與裡地土地價值上之
      差異。原告及被告庚○○、子○○○、丑○○、甲○○等
      人所分得之土地，臨梅林路之寬度亦與其等之應有部分比
      例相當，依附圖及附表所示分割，實已兼顧全體共有人之
      利益，並無如原告乙○○所言，依附圖及附表所示方法分
      割，會造成利益不均之不公平情形。
    4.被告庚○○雖主張應將I1、I2、I3、I4之私設道路拉直，
      讓道路與F 及G 部分土地之分割線平行，使其分得之B2、
      B3土地得以方整。惟本院考量系爭土地東側之地形崎嶇，
      本非方整，上開私設道路是否與F 、G 部分土地平行，對
      被告庚○○分得之土地形狀，影響不大。且分出B2、B3、
      F5 、F6 、C2、C3、C4、E5、E6土地係為使原告及被告庚○○、子○○○、丑○○、甲○○等人得分足其應有部分
      面積所作之調整，受限於地形及持分之大小，本無法分得
      完整之土地。何況依被告庚○○所主張之方法分割，不但
      無法使其分得之B2、B3土地變成方整，反使被告甲○○分
      得之土地被割裂為二處，一部分在私設道路之西側，一部
      分在私設道路之東側，其餘共有人之整體利益又未因而增
      加，故此方案為本院所不採。
  (三)、綜上所述，本件系爭土地應依如附圖及附表所示之方法分
      割，較為妥適，爰判決分割如主文所示。
五、訴訟費用負擔之依據：民事訴訟法第80條之1 、第85條第1
    項但書。
中　　華　　民　　國　　94　　年　　8 　　月　　24　　日
                  民事第一庭    法  官      蔡碧蓉
以上正本係照原本作成。
如對本判決上訴，須於判決送達後20日內向本院提出上訴狀（須
附繕本），並應繳納上訴裁判費。
中　　華　　民　　國　　94　　年　　8 　　月　　24　　日
                                書記官      蔡嘉萍
